ACORDAO-COMPLETO-2566428

ACÓRDÃO 1602/2023 ATA 4/2023 - PRIMEIRA CÂMARA

VISTO, relatado e discutido este pedido de reexame interposto por Nadia Maria de Andrade e Silva Ferreira, contra o Acórdão 239/2022-TCU-Primeira Câmara, por meio do qual o TCU julgou ilegal seu ato de aposentadoria no cargo de técnica do Ministério Público Federal, em razão da concessão da vantagem de quintos/décimos pelo exercício de funções comissionadas após o advento da Lei 9.624/1998.
ACORDAM os Ministros do Tribunal de Contas da União, reunidos em sessão da 1ª Câmara, com fundamento no art. 48 da Lei 8.443/1992, em:
9.1. conhecer do pedido de reexame interposto por Nadia Maria de Andrade e Silva Ferreira e negar-lhe provimento;
9.2. esclarecer ao Ministério Público Federal que:
9.2.1. os pagamentos efetuados à recorrente a título de quintos/décimos, em decorrência da incorporação de funções exercidas no período compreendido entre 8/4/1998 e 4/9/2001, poderão ser preservados, sem a absorção por reajustes futuros, nos termos da modulação efetuada pelo STF em relação ao RE 638.115, caso seja verificada a existência de sentença judicial transitada em julgado que beneficie a interessada; e
9.2.2. no caso da decisão judicial transitada nos autos do processo 0034588-77.2005.4.01.3400, que tramitou na 14ª vara federal da seção judiciária do Distrito Federal, ajuizada pela Associação dos Servidores do Ministério Público Federal (ASMPF) , se faz necessário adotar como referência os critérios definidos pelo Supremo Tribunal Federal no julgamento do RE 573.232/SC, já que, para que a ex-servidora seja beneficiária do mencionado feito, deve: a) comprar ter concedido autorização expressa para que a aludida entidade associativa pudesse representá-la na ação ordinária referida; e b) demonstrar que, à época do protocolo da ação, era filiada à mencionada associação;
9.3. encaminhar cópia desta deliberação à recorrente e ao Ministério Público Federal, com a informação de que o relatório e o voto que a fundamentam podem ser consultados no endereço eletrônico www.tcu.gov.br/acordaos.

Pedido de reexame interposto por Nadia Maria de Andrade e Silva Ferreira, contra o Acórdão 239/2022-1ª Câmara, por meio do qual o TCU julgou ilegal seu ato de aposentadoria no cargo de técnica do Ministério Público Federal, em razão da concessão da vantagem de quintos/décimos pelo exercício de funções comissionadas após o advento da Lei 9.624/1998.

Primeira Câmara

Ministério Público Federal

3. Recorrente: Nadia Maria de Andrade e Silva Ferreira (XXX.192.677-XX)

13.1. Ministros presentes: Benjamin Zymler (na Presidência) e Jorge Oliveira (Relator).
13.2. Ministros-Substitutos convocados: Augusto Sherman Cavalcanti e Weder de Oliveira.

JORGE OLIVEIRA

Ministro-Substituto Weder de Oliveira

Adoto como Relatório a instrução elaborada na Unidade de Auditoria Especializada em Recursos (AudRecursos) , cujas conclusões foram acolhidas pelo diretor daquela unidade e pelo Ministério Público junto ao TCU (MPTCU) (peças 22-24) .
"INTRODUÇÃO
Trata-se de pedido de reexame (peça 13) interposto por Nadia Maria de Andrade e Silva Ferreira contra o Acórdão 239/2022-TCU-Primeira Câmara (peça 8, Rel. Min. Weder de Oliveira) . 
1.1. A deliberação recorrida apresenta o seguinte teor: 
'ACORDAM os ministros o Tribunal de Contas da União, reunidos em sessão da 1ª Câmara, com fundamento nos arts. 1º, V, e 39, II, da Lei 8.443/1992, c/c os arts. 17, III; 143, II e 260 e 262 do Regimento Interno do TCU, em considerar ilegais e negar registro ao (s) ato (s) de aposentadoria em favor do (s) interessado (s) identificado (s) no item 1.1, e expedir as determinações abaixo, conforme proposto pela unidade técnica.
 (...) 
1.7. Determinações:
1.7.1. dispensar a devolução dos valores indevidamente recebidos, presumidamente, de boa-fé pelo (s) interessado (s) nos termos da Súmula 106 deste Tribunal;
1.7.2. determinar ao órgão/entidade responsável pela concessão que:
1.7.2.1. suspenda, no prazo de 15 (quinze) dias, todo e qualquer pagamento concernente ao (s) ato (s) impugnado (s) , adequando a parcela referente à incorporação de quintos/décimos do (a) interessado (a) , conforme modulado pelo STF no âmbito do RE 638.115, comunicando a este Tribunal as providências adotadas, nos termos dos arts. 262, caput, do RI/TCU, e 8º, caput, da Resolução TCU 206/2007;
1.7.2.2. dê ciência do inteiro teor desta deliberação ao (s) interessado (s) , alertando-o (s) de que o efeito suspensivo proveniente da interposição de eventuais recursos perante o Tribunal não o (s) exime da devolução dos valores percebidos indevidamente após a respectiva notificação, caso esses não sejam providos, devendo encaminhar os comprovantes dessa notificação a esta Corte no prazo de até 30 (trinta) dias;
1.7.2.3. cadastre novo (s) ato (s) de concessão de aposentadoria livre (s) da (s) irregularidade (s) apontada (s) , submetendo-o (s) no prazo de 30 (trinta) dias à apreciação deste Tribunal, nos termos do art. 262, caput e § 2º, do RI/TCU, e do art. 19, § 3º, da Instrução Normativa TCU 78/2018;
 (...) '
HISTÓRICO
Em exame, para fins de registro, ato de aposentadoria emitido por Ministério Público Federal em benefício de Nadia Maria de Andrade e Silva Ferreira.
1.2. O ato foi considerado ilegal, com negativa de registro, pela inclusão, nos proventos, de quintos de funções comissionadas exercidas após o advento da Lei 9.624/1998, que extinguiu a vantagem.
1.3. Não havia notícia nos autos de que a parcela irregularmente incluída nos proventos estivesse amparada por decisão judicial transitada em julgado.
1.4. Houve determinação ao órgão de origem para que suspendesse os pagamentos da parcela de quintos indevidamente incorporada.
1.5. Foi também determinada a emissão de novo ato, livre da irregularidade apontada.
ADMISSIBILIDADE
Reitera-se a proposta de conhecimento do recurso, nos termos do exame de admissibilidade de peça 14 e do despacho de peça 17.
EXAME DE MÉRITO
Delimitação
1.6. O presente exame contempla as seguintes questões:
legalidade da incorporação de quintos pelo exercício de função comissionada ou de cargo em comissão após a entrada em vigor da Lei 9.624/1998, de 8/4/1998;
modulação dos efeitos da decisão adotada pelo STF no RE 638.115, que fixou condições para preservação dos pagamentos.
Incorporação de quintos após a vigência da Lei 9.624/1998
1.7. A recorrente defende que o ato é legal, pois os quintos foram incorporados com base em decisão judicial, que reconheceu o direito à vantagem. Argumenta, em síntese, que:
é beneficiária de "decisão transitada em julgado nos autos do processo n. 0034588- 77.2005.4.01.3400, que tramitou na 14ª vara federal da seção judiciária do Distrito Federal, bem como a ação coletiva n. 0012092-54.2005.4.01.3400, que tramitou perante 7ª Vara Federal Cível da seção judiciária do Distrito Federal";
"a primeira ação foi ajuizada pela Associação dos Servidores do Ministério Público Federal (ASMPF) , que representa o interesse dos servidores a ela associados. E a segunda, pelo Sindicato dos Trabalhadores do Poder Judiciário e do Ministério Público da União no DF (SINDJUS/DF) ".
Análise:
1.8. Não há amparo legal para a incorporação de quintos pelo exercício de função comissionada ou cargo em comissão após 8/4/1998, quando entrou em vigor a Lei 9.624/1998, que extinguiu a vantagem.
1.9. A questão foi decidida pelo Supremo Tribunal Federal, em regime de repercussão geral (RE 638.115, tema 395) . O entendimento fixado foi o de que "ofende o princípio da legalidade a decisão que concede a incorporação de quintos pelo exercício de função comissionada no período de 8/4/1998 até 4/9/2001, ante a carência de fundamento legal".
1.10. A carência de fundamento legal para a concessão da vantagem é motivo suficiente para sustentar a ilegalidade do ato e a consequente negativa de seu registro (plano da validade) , ainda que, excepcionalmente, sejam preservados os efeitos financeiros (plano da eficácia) , se atendidas as condições fixadas pelo STF ao modular os efeitos do julgamento do RE 638.115.
Preservação dos efeitos financeiros do ato (modulação da decisão do RE 638.115) 
1.11. A recorrente defende que é legítima a continuidade dos pagamentos dos quintos incorporados, por estarem amparados em decisão judicial transitada em julgado. 
Análise:
1.12. A cessão imediata ou a manutenção dos pagamentos decorrentes do ato dependerá do atendimento às condições fixadas pelo STF ao modular os efeitos da decisão adotada no RE 638.115, relativamente às funções exercidas de 8/4/1998 a 4/9/2001.
1.13. Na modulação de efeitos, o STF considerou situações distintas. Assim, é "indevida a cessação imediata do pagamento dos quintos quando fundado em decisão judicial transitada em julgado". Todavia, quanto às vantagens percebidas em razão de decisões administrativas ou de decisões judiciais sem trânsito em julgado, os pagamentos devem ser mantidos apenas "até sua absorção integral por quaisquer reajustes futuros concedidos aos servidores".
1.14. No caso concreto, o acórdão recorrido consignou que não havia informações, no processo, de que o ato estivesse amparado em decisão judicial transitada em julgado.
1.15. Mesmo com a informação, no recurso, de que o ato está amparado por decisão judicial transitada em julgado, a confirmação dessa premissa exige a análise da situação da beneficiária do ato, em confronto com os limites objetivos e subjetivos da decisão judicial invocada.
1.16. Tal análise deve ser empreendida pelo órgão de origem, responsável pela emissão do ato e que dispõe de todas as informações necessárias para verificar o atendimento às condições fixadas na modulação de efeitos do julgamento do RE 638.115.
1.17. Caso seja comprovado, perante o órgão de origem, que o benefício em exame está amparado por decisão judicial transitada em julgado que assegure a vantagem, será possível a continuidade dos pagamentos, sem a absorção por reajustes futuros. Do contrário, deverá ocorrer a cessão imediata ou a absorção gradual da vantagem pelos reajustes futuros, conforme o enquadramento da situação concreta em uma das hipóteses previstas na modulação dos efeitos do RE 638.115.
1.18. A decisão recorrida não ressalvou expressamente a hipótese de preservação dos efeitos financeiros do ato, caso o órgão de origem comprove que a vantagem em questão está amparada em decisão judicial transitada em julgado. Assim, convém deixar consignada a ressalva, para que não haja dúvidas na implementação do acórdão.
CONCLUSÃO
Do exame, é possível concluir que:
não há amparo legal para a incorporação de quintos pelo exercício de função comissionada ou cargo em comissão após 8/4/1998, como decidido pelo STF no julgamento do RE 638.115;
a ausência de amparo legal justifica a irregularidade do ato (plano da validade) , mesmo nos casos em que o pagamento seja mantido (plano da eficácia) , em caráter excepcional, por força da modulação dos efeitos da decisão adotada no RE 638.115;
os efeitos financeiros das incorporações de quintos pelo exercício de funções ou cargos comissionados entre 8/4/1998 e 4/9/2001 podem ser preservados se atendidas as condições fixadas pelo STF ao modular os efeitos da decisão adotada no RE 638.115;
caberá ao órgão de origem avaliar a situação do caso concreto, em confronto com os parâmetros já fixados pelo STF, e adotar as medidas cabíveis quanto à cessação imediata ou à continuidade dos pagamentos.
PROPOSTA DE ENCAMINHAMENTO
Ante o exposto, submetem-se os autos à consideração superior, propondo-se, com fundamento no art. 48 da Lei 8.443/1992:
conhecer do recurso e, no mérito, negar-lhe provimento;
esclarecer ao órgão de origem que será possível a continuidade dos pagamentos, sem a absorção por reajustes futuros, caso comprove, no caso concreto, a existência de decisão judicial transitada em julgado que assegure a incorporação de quintos no período entre 8/4/1998 e 4/9/2001, conforme a modulação de efeitos fixada pelo Supremo Tribunal Federal no Recurso Extraordinário 638.115."
É o Relatório.

Fabio Fontes Estillac Gomez (34.163/OAB-DF) e outros

Procurador Rodrigo Medeiros de Lima

PEDIDO DE REEXAME EM APOSENTADORIA. INCORPORAÇÃO DE QUINTOS/DÉCIMOS EM DECORRÊNCIA DE FUNÇÕES EXERCIDAS ENTRE 8/4/1998 e 4/9/2001. ATO JULGADO ILEGAL. EXISTÊNCIA DE SENTENÇA JUDICIAL TRANSITADA EM JULGADO. NECESSIDADE DE SUBSUNÇÃO DO CASO CONCRETO À MODULAÇÃO EFETUADA PELO STF. CONHECIMENTO DO RECURSO. NEGATIVA DE PROVIMENTO. ESCLARECIMENTO AO ÓRGÃO DE ORIGEM ACERCA DA POSSIBILIDADE DE PRESERVAÇÃO DOS PAGAMENTOS, SEM ALTERAÇÃO DO JUÍZO ACERCA DA ILEGALIDADE DO ATO.

APOSENTADORIA (APOS)

Trata-se de pedido de reexame interposto por Nadia Maria de Andrade e Silva Ferreira, contra o Acórdão 239/2022-TCU-Primeira Câmara (Relator: Ministro-Substituto Weder de Oliveira) , que julgou ilegal seu ato de aposentadoria no cargo de técnica do Ministério Público Federal (MPF) em razão da concessão da vantagem de quintos/décimos pelo exercício de funções comissionadas após o advento da Lei 9.624/1998.
A decisão recorrida determinou ao órgão de origem que:
"1.7.2.1. suspenda, no prazo de 15 (quinze) dias, todo e qualquer pagamento concernente ao (s) ato (s) impugnado (s) , adequando a parcela referente à incorporação de quintos/décimos do (a) interessado (a) , conforme modulado pelo STF no âmbito do RE 638.115, comunicando a este Tribunal as providências adotadas, nos termos dos arts. 262, caput, do RI/TCU, e 8º, caput, da Resolução TCU 206/2007".
Em síntese, a recorrente sustenta ser beneficiária de duas sentenças judiciais transitadas em julgado que teriam reconhecido seu direito à incorporação dos quintos/décimos pelo exercício de funções entre 8/4/1998 e 4/9/2001: a) uma nos autos do processo 0034588-77.2005.4.01.3400, que tramitou na 14ª vara federal da seção judiciária do Distrito Federal, ajuizada pela Associação dos Servidores do Ministério Público Federal (ASMPF) ; b) e outra no âmbito da ação coletiva 0012092-54.2005.4.01.3400, que tramitou perante a 7ª Vara Federal Cível da seção judiciária do Distrito Federal, ajuizada pelo Sindicato dos Trabalhadores do Poder Judiciário e do Ministério Público da União no DF (Sindjus/DF) .
Em seu exame, a Unidade de Auditoria Especializada em Recursos (AudRecursos) assinalou que o ato de aposentação não trazia a informação apresentada agora pela recorrente. Apesar disso, destacou que: a) a existência de sentença judicial não altera o juízo de ilegalidade do ato; b) os efeitos financeiros das incorporações de quintos pelo exercício de funções ou cargos comissionados entre 8/4/1998 e 4/9/2001 podem ser preservados se atendidas as condições fixadas pelo STF ao modular os efeitos da decisão adotada no RE 638.115; c) caberá ao órgão de origem avaliar a situação do caso concreto, em confronto com os parâmetros já fixados pelo STF, e adotar as medidas cabíveis quanto à cessão imediata ou à continuidade dos pagamentos.
Em conclusão, a unidade se manifestou pela negativa de provimento ao recurso, esclarecendo, adicionalmente, ao MPF que:
"será possível a continuidade dos pagamentos, sem a absorção de reajustes futuros, caso comprove, no caso concreto, a existência de decisão judicial transitada em julgado que assegure a incorporação de quintos no período entre 8/4/1998 e 4/9/2001, conforme a modulação de efeitos fixada pelo Supremo Tribunal Federal no Recurso Extraordinário 638.115".
O Ministério Público junto ao TCU (MPTCU) manifestou-se de acordo com a unidade técnica.
Quanto à admissibilidade do recurso interposto pela recorrente, reforço o entendimento já externado no despacho de peça 17, no sentido de que o presente apelo seja conhecido, uma vez preenchidos os requisitos que regem a espécie. 
No mérito, verifico que assiste razão aos pareceres quanto à impossibilidade de se julgar legal o ato de aposentação recorrido, haja vista que a preservação dos efeitos financeiros não transmuta em legal a incorporação ocorrida. Nos termos do entendimento fixado pelo STF no RE 638.115 (Tema 395) , ofende o princípio da legalidade a decisão que concede a incorporação de quintos pelo exercício de função comissionada no período de 8/4/1998 a 4/9/2001, ante a carência de fundamento legal.
Alinho-me aos pareceres, também, quanto à desnecessidade de se proceder a qualquer alteração na deliberação combatida, uma vez que o item 1.7.2.1 do Acórdão 239/2022-TCU-Primeira Câmara determinou ao MPF que adequasse a parcela referente à incorporação de quintos/décimos da interessada, "conforme modulado pelo STF no âmbito do RE 638.115". Cabe, então, ao órgão de origem fazer a subsunção deste caso concreto às hipóteses contempladas na modulação trazida pela Excelsa Corte naquele Recurso Especial. 
Mesmo com a alegação, no recurso, de que a parcela está amparada por decisões judiciais transitadas em julgado, a recorrente não apresentou nenhuma comprovação efetiva de que seria beneficiária das sentenças, devendo a confirmação dessa premissa ser realizada pelo MPF, para analisar a situação da recorrente em confronto com os limites objetivos e subjetivos das decisões judiciais invocadas.
Relembro ainda que, em se tratando de entidade associativa como a ASMPF, a Constituição subordina a propositura da ação a requisito específico, que não existe em relação aos sindicatos, qual seja, a de estar a associação expressamente autorizadas a demandar. Com efeito, em adição ao esclarecimento proposto pela AudRecursos, convém informar ao órgão de origem que, no caso do processo 0034588-77.2005.4.01.3400, movido pela Associação dos Servidores do Ministério Público Federal, se faz necessário verificar a presença do critérios definidos pelo Supremo Tribunal Federal no julgamento do RE 573.232/SC: a) a comprovação de a ex-servidora ter concedido autorização expressa para que a aludida entidade associativa pudesse representá-la na ação ordinária referida; e b) a demonstração que, à época do protocolo da ação, era filiada à mencionada associação.
Diante de tais fatos, o pedido de reexame interposto pela recorrente não é hábil a promover alteração na decisão contestada, cabendo, no entanto, prestar ao MPF os esclarecimentos alvitrados.
	Ante o exposto, voto no sentido de que o Colegiado adote a deliberação que ora lhe submeto.
TCU, Sala das Sessões, em 7 de março de 2023.
JORGE OLIVEIRA 
Relator